臺灣高等法院刑事判決
108年度上易字第1952號
上  訴  人  
即  被  告  麥懿文  


            劉玫麟  



共      同
選任辯護人  吳志南律師
上列上訴人等因毀損債權等案件，不服臺灣臺北地方法院108 年
度易字第172號，中華民國108年7 月25日第一審判決（起訴案號
：臺灣臺北地方檢察署107年度偵字第21750號），提起上訴，本
院判決如下：
    主  文
原判決撤銷。
麥懿文、劉玫麟被訴使公務員登載不實部分，均無罪；被訴毀損
債權部分，均公訴不受理。
    理  由
一、公訴意旨略以：被告劉玫麟因積欠告訴人陳志成新臺幣（下
    同）362萬5,000元，經陳志成訴請臺灣臺北地方法院（下稱
    臺北地院）於民國101 年3月12日以100年訴字第5180號判決
    命劉玫麟應返還上開款項確定，陳志成乃於106 年7月4日，
    向同法院聲請就劉玫麟所有之財產為強制執行，由法院執行
    人員於106年9月15日對劉玫麟所有之車號000-0000號車輛進
    行查封，然因故執行未果；嗣陳志成又聲請查封以劉玫麟為
    戶長，坐落於新北市○○區○○路0段000號16樓建物內之動
    產，詎劉玫麟明知其姪女即被告麥懿文，係無業之考生，並
    無資力購置財產，竟與麥懿文共同基於使公務員登載不實文
    書及毀損債權之犯意聯絡，推由麥懿文於106 年10月30日向
    執行法院承辦之書記官主張上開建物內之動產均為麥懿文所
    購，使不知情書記官將此不實事項，登載於職務上所掌管之
    不動產拍賣公告之執行筆錄中，足以生損害於陳志成及民事
    法院執行程序之正確性，以及造成陳志成對劉玫麟之請求權
    無法行使。因認被告2 人均係犯刑法第214 條之使公務員登
    載不實及同法第356條之毀損債權等罪嫌等語。
二、無罪部分：
  ㈠檢察官認麥懿文、劉玫麟涉犯使公務員登載不實罪嫌，無非
    以告訴人之指述、麥懿文、劉玫麟之供述、上開門牌之戶籍
    戶長於106年9月19日由劉玫麟變更為麥懿文，及麥懿文於查
    封之際主張上開建物內之動產為其所購買，以及有本件查封
    時之錄影與勘驗筆錄等為其依據。
  ㈡訊之麥懿文、劉玫麟均否認犯罪，麥懿文辯稱：上開建物內
    之動產，或為其所有，或屬劉玫麟之子蔡○軒所有，並無劉
    玫麟所有之物品，則其在106 年10月30日法院書記官執行查
    封時，因受詢問而稱屋內物品為我們的等語，並無使公務員
    登載不實等語。劉玫麟則辯稱：上開建物內之物品，為其前
    配偶蔡高昇離婚前購買贈與其子蔡○軒、麥懿文、麥昭慧等
    人，且就上開門牌之戶籍戶長由其變更為麥懿文，係因律師
    建議為免執行錯誤而變更，況本件查封時，其人在國外，亦
    不可能與麥懿文有犯意之聯絡等語。
  ㈢經查：
  ⒈經本院勘驗臺北地院執行處人員於106 年10月30日至上開建
    物執行查封動產之錄音錄影光碟，麥懿文於執行現場係對執
    行人員稱：這裡沒有我阿姨（即劉玫麟）的東西，發生這種
    事她就已經找人儘快搬出去了，這些東西都是算我們的，現
    在我們住在這邊，是我們的東西等語，有本院勘驗筆錄在卷
    可參（見本院卷第112、113頁）。亦即麥懿文於本件查封時
    ，係主張劉玫麟已搬出上開建物，其內已無劉玫麟之物品，
    屋內物品為其及住在該處之人所有，並未稱係其所購置明確
    。檢察官雖依告訴人之指述：上開門牌戶籍之戶長原為劉玫
    麟，但經106年9月15日之執行查封車輛後，隨即於同年9 月
    19日變更為麥懿文乙情，而謂該建物內之動產為劉玫麟所有
    云云，固提出前後之戶籍謄本為據（見107 他6065號卷第2
    3、24頁、106司執69561號卷第7頁、107 他2746號卷第42頁
    ）。然戶長為何人與戶內之動產究屬何人所有，並無直接必
    然之關係，亦即戶長並非即為戶內動產之所有人，仍須有積
    極證據證明該建物內動產之歸屬為何，尚無從單憑106年9月
    19日以前之戶長為劉玫麟，即推定上開建物內之動產屬劉玫
    麟所有。何況，共同居住上址之證人麥昭慧於本院證稱：劉
    玫麟於105 年即搬出上址，搬出後，屋內已無她的物品，該
    物內的物品是蔡高昇購買贈送給我們小孩的等語（見本院卷
    第160頁）。參照劉玫麟與蔡高昇於104年9月4日離婚後，另
    於105年8月25日與陶繼綱結婚而共組家庭乙情，有戶籍謄本
    1份在卷可參（見107他2746號卷第42頁），則麥昭慧所證劉
    玫麟係於105 年間搬出上址，該屋內已無劉玫麟之物品乙節
    ，尚非虛妄，並非不能採信。從而，麥懿文於本件執行查封
    之際，向承辦之書記官稱屋內物品非劉玫麟的、算我們的等
    語，難認有何不實。
  ⒉麥懿文於原審雖稱：我承認檢察官起訴的犯罪事實，我沒有
    說東西都是我買的，起訴書可能有誤會，當天房子內的動產
    ，有些東西不是我的，但因當時他們有指一些是我的東西，
    我一時情急下才會說房子內動產的那些東西都是我的，這部
    分若涉及使公務員登載不實部分我承認等語（見108易172號
    卷第61頁）。惟按被告之自白，不得作為有罪判決之唯一證
    據，仍應調查其他必要之證據，以察其是否與事實相符，刑
    事訴訟法第156條第2項定有明文。如上所述，本案並未有積
    極證據足以證明上開建物內之動產為劉玫麟所有，則麥懿文
    縱使在原審認罪，仍不得在無補強證據下遽予論罪。何況，
    依麥懿文上開陳述之意旨，固在說明屋內僅有部分物品為其
    所有，然仍無從憑此逕即認為其有其他物品為劉玫麟所有之
    意思。既然無證據證明劉玫麟在上開建物內仍有動產，則書
    記官在本件查封動產筆錄記載「第三人麥懿文主張房屋內的
    物品均為我所有」乙節（見106司執69561號卷第24頁）（與
    本院上開勘驗所得之情形為「我們的」稍有不符），仍對告
    訴人之權利無任何妨害，亦難認有何足生損害於公眾之處。
  ⒊劉玫麟雖自承提供資料供麥懿文變更為戶長（見本院卷第89
    頁），然戶長變更與動產所有權之歸屬並無必然關係，自亦
    難認劉玫麟有何檢察官所指之本案犯行。
  ㈣據上所述，檢察官所指麥懿文、劉玫麟等使公務員登載不實
    罪嫌，依現有證據，仍有合理之懷疑存在，尚未達於可信為
    真實之程度，以致本院未能對其等形成有罪之確信，基於罪
    證有疑、利於被告之法則，就此部分自應對被告2 人為無罪
    之判決。
三、公訴不受理部分：
    按告訴乃論之罪，告訴人於第一審辯論終結前得撤回其告訴
    ；又告訴經撤回者，應諭知不受理之判決，刑事訴訟法第23
    8條第1項、第303條第3款分別定有明文。查被告2 人所涉毀
    損債權罪部分，依刑法第357 條規定，須告訴乃論，茲據告
    訴人於原審撤回此部分之告訴，有刑事撤回告訴狀在卷可參
    （見108易172號卷第31頁），乃就此部分為不受理之諭知。
四、撤銷原判決之理由：
    如上所述，被告2 人尚難認有檢察官所指之使公務員登載不
    實罪嫌，原審未察，就此部分遽予論罪科刑，於法未洽。其
    等就此部分上訴指摘原判決不當，為有理由。又被告2 人就
    使公務員登載不實部分既為無罪，則與毀損債權部分，即無
    想像競合之裁判上一罪關係，自不得僅為不另為不受理之諭
    知，上訴意旨雖未指摘及此，但原判決就此部分既有可議，
    本院自應一併予以撤銷。
五、綜上所述，被告等之上訴為有理由，且原判決並有其他可議
    之處，爰予以撤銷，並改判如主文第二項所示。
據上論斷，應依刑事訴訟法第369條第1項前段、第364條、第301
條第1項前段、第303條第3款，判決如主文。
本案經臺灣臺北地方檢察署檢察官郭盈君起訴，臺灣高等檢察署
檢察官賴正聲到庭執行職務。
中　　華　　民　　國　　109 　年　　1 　　月　　8 　　日
                刑事第二十二庭  審判長法　官  洪于智
                                      法　官  汪怡君
                                      法　官  陳銘壎
以上正本證明與原本無異。
不得上訴。
                                      書記官  吳思葦
中　　華　　民　　國　　109 　年　　1 　　月　　8 　　日